ACORDAO-COMPLETO-2463416

ACÓRDÃO 4761/2021 ATA 8/2021 - PRIMEIRA CÂMARA

VISTOS, relatados e discutidos estes autos de tomada de contas especial instaurada pela Caixa Econômica Federal em desfavor de Marival Silva Santana, ex-prefeito de Simão Dias/SE (gestão 2013-2016 e 2017-2020) , em razão de omissão no dever de prestar contas do Contrato de Repasse 23.620/2010, registro Siafi 734.606;
ACORDAM os ministros do Tribunal de Contas da União, reunidos em sessão da 1ª Câmara, diante das razões expostas pelo relator:
9.1. julgar regulares com ressalva as contas de Marival Silva Santana (CPF XXX.892.215-XX) , ex-prefeito de Simão Dias/SE, com fundamento nos arts. 1º, inciso I, 16, inciso II, 18 e 23, inciso II, da Lei 8.443/1992, c/c o art. 143, inciso I, do Regimento Interno do TCU, dando-lhe quitação; e
9.2. dar ciência da presente deliberação à Caixa Econômica Federal e, nos termos do art. 179, § 7º, do Regimento Interno/TCU ao representante do responsável.

Tomada de contas especial instaurada pela Caixa Econômica Federal  em razão de omissão no dever de prestar contas dos recursos federais repassados no âmbito do Contrato de Repasse 23.620/2010.

Primeira Câmara

Município de Simão Dias/SE.

3. Interessados/Responsáveis:
3.1. Interessada: Caixa Econômica Federal (00.360.305/0001-04).
3.2. Responsável: Marival Silva Santana (XXX.892.215-XX).

13.1. Ministros presentes: Walton Alencar Rodrigues (Presidente), Vital do Rêgo (Relator) e Jorge Oliveira.
13.2. Ministro-Substituto convocado: Marcos Bemquerer Costa.
13.3. Ministros-Substitutos presentes: Augusto Sherman Cavalcanti e Weder de Oliveira.

VITAL DO RÊGO

Transcrevo a seguir, com os ajustes pertinentes, a instrução de mérito elaborada no âmbito da Secretaria de Controle Externo de Tomada de Contas Especial (peça 66) .
INTRODUÇÃO
Cuidam os autos de tomada de contas especial instaurada pela Caixa Econômica Federal (CEF) , em desfavor de Marival Silva Santana (CPF: XXX.892.215-XX) , em razão de omissão no dever de prestar contas do Contrato de Repasse 23620/2010, registro Siafi 734606 (peça 11) , firmado entre o Ministério do Esporte e município de Simão Dias - SE, e que tinha por objeto a construção de uma Quadra Poliesportiva no Povoado Pau de Leite.
HISTÓRICO
Em 26/7/2018, com fundamento na IN/TCU 71/2012, alterada pela IN/TCU 76/2016 e DN/TCU 155/2016, a Caixa Econômica Federal autorizou a instauração da tomada de contas especial (peça 1) . O processo foi registrado no sistema e-TCE com o número 1047/2018.
O Contrato de Repasse 23620/2010, registro Siafi 734606, foi firmado no valor de R$ 150.250,00, sendo R$ 146.250,00 à conta do concedente e R$ 4.000,00 referentes à contrapartida do convenente. Teve vigência de 17/9/2010 a 31/12/2015, com prazo para apresentação da prestação de contas em 28/2/2016. Os repasses efetivos da União totalizaram R$ 146.250,00 (peça 29) .
A prestação de contas e complementações enviadas foram analisadas por meio do documento constante na peça 25.
O fundamento para a instauração da Tomada de Contas Especial, conforme consignado na matriz de responsabilização elaborada pelo tomador de contas, foi a constatação da seguinte irregularidade: 
Omissão no dever de prestar contas à mandatária relativas aos recursos transferidos pelo MINISTÉRIO DO ESPORTE (ME) ao Município SIMÃO DIAS, por meio do contrato de repasse 325.362-53/2010 (SICONV 734606) .
O responsável arrolado na fase interna foi devidamente comunicado e, diante da ausência de justificativas suficientes para elidir a irregularidade e da não devolução dos recursos, instaurou-se a tomada de contas especial.
No relatório (peça 31) , o tomador de contas concluiu que o prejuízo importaria no valor original de R$ 139.789,69, imputando-se a responsabilidade a Marival Silva Santana, Prefeito Municipal, no período de 1/1/2013 a 31/12/2016 e 1/1/2017 a 31/12/2020, na condição de prefeito sucessor. 
Em 3/9/2019, a Controladoria-Geral da União emitiu o relatório de auditoria (peça 32) , em concordância com o relatório do tomador de contas. O certificado de auditoria e o parecer do dirigente do órgão de controle interno concluíram pela irregularidade das presentes contas (peças 33 e 34) .
Em 9/9/2019, o ministro responsável pela área atestou haver tomado conhecimento das conclusões contidas no relatório e certificado de auditoria, bem como do parecer conclusivo do dirigente do órgão de controle interno, manifestando-se pela irregularidade das contas, e determinou o encaminhamento do processo ao Tribunal de Contas da União (peça 35) .
Na instrução inicial (peça 38) , analisando-se os documentos nos autos, concluiu-se pela necessidade de realização de citação e audiência para as seguintes irregularidades: 
1.1. Irregularidade 1: não comprovação da boa e regular aplicação dos recursos federais repassados ao município de Simão Dias - SE, em face da omissão no dever de prestar contas dos valores transferidos, no âmbito do contrato de repasse 325.362-53/2010 (SICONV 734606) , cujo objeto era a construção de uma quadra poliesportiva no povoado Pau de Leite, no período de 17/9/2010 a 31/12/2015, cujo prazo encerrou-se em 28/2/2016.
1.1.1. Evidências da irregularidade: documentos técnicos presentes nas peças 1, 11, 20, 21 e 22.
1.1.2. Normas infringidas: art. 37, caput, c/c o art. 70, parágrafo único, da Constituição da República Federativa do Brasil; art. 93, do Decreto-lei 200/1967; art. 66, do Decreto 93.872/1986; Cláusula Terceira, item 3.2, alínea "e" do Contrato de Repasse.
1.2. Débitos relacionados ao responsável Marival Silva Santana (CPF: XXX.892.215-XX) :
	Data de ocorrência
	Valor histórico (R$) 
	Identificador da parcela

	24/7/2014
	73.125,00
	D1

	3/12/2014
	43.875,00
	D2

	14/7/2015
	20.473,21
	D3

	29/12/2015
	1.683,52
	C1

1.2.1. Cofre credor: Tesouro Nacional.
1.2.2. Responsável: Marival Silva Santana (CPF: XXX.892.215-XX) .
1.2.2.1. Conduta: nas parcelas D1 a D3 - não demonstrar a boa e regular aplicação dos recursos federais recebidos e geridos por meio do instrumento em questão, no período de 17/9/2010 a 31/12/2015, em face da omissão na prestação de contas, cujo prazo encerrou-se em 28/2/2016.
1.2.2.2. Nexo de causalidade: a conduta descrita impediu o estabelecimento do nexo causal entre as possíveis despesas efetuadas com os recursos recebidos, no âmbito do instrumento em questão, no período de 17/9/2010 a 31/12/2015.
1.2.2.3. Culpabilidade: não há excludentes de ilicitude, de culpabilidade e de punibilidade; é razoável supor que o responsável tinha consciência da ilicitude de sua conduta; era exigível conduta diversa da praticada, qual seja, desincumbir-se do seu dever por meio da apresentação da prestação de contas no prazo e forma devidos. 
Encaminhamento: citação.
1.3. Irregularidade 2: não cumprimento do prazo originalmente estipulado para prestação de contas do contrato de repasse descrito como "Construção de uma Quadra Poliesportiva no Povoado Pau de Leite", cujo prazo encerrou-se em 28/2/2016.
1.3.1. Evidências da irregularidade: documento técnico presente na peça 1.
1.3.2. Normas infringidas: art. 37, caput, c/c o art. 70, parágrafo único, da Constituição da República Federativa do Brasil; art. 93, do Decreto-lei 200/1967; art. 66, do Decreto 93.872/1986; Cláusula Décima Segunda do Termo de Convênio.
1.3.3. Responsável: Marival Silva Santana (CPF: XXX.892.215-XX) .
1.3.3.1. Conduta: descumprir o prazo originalmente estipulado para prestação de contas dos recursos federais recebidos à conta do instrumento em questão, o qual se encerrou em 28/2/2016.
1.3.3.2. Nexo de causalidade: a conduta descrita impediu o estabelecimento do nexo causal entre as possíveis despesas efetuadas com os recursos recebidos, no âmbito do instrumento em questão, no período de 17/9/2010 a 31/12/2015.
1.3.3.3. Culpabilidade: não há excludentes de ilicitude, de culpabilidade e de punibilidade; é razoável supor que o responsável tinha consciência da ilicitude de sua conduta; era exigível conduta diversa da praticada, qual seja, desincumbir-se do seu dever por meio da apresentação da prestação de contas no prazo e forma devidos. 
Encaminhamento: audiência.
Em cumprimento ao pronunciamento da unidade (peça 40) , foram efetuadas citação e audiência do responsável, nos moldes adiante:
 Marival Silva Santana - promovida a citação e audiência do responsável, conforme delineado adiante:
	Comunicação: Ofício 31358/2020 - Seproc (peça 46) 
Data da Expedição: 30/6/2020
Data da Ciência: 9/7/2020 (peça 47) 
Nome Recebedor: Plínio dos Santos
Observação: Ofício enviado para o endereço do responsável, conforme pesquisa na base de dados nos sistemas corporativos do TCU, custodiada pelo TCU.
Fim do prazo para a defesa: 24/7/2020
	
Conforme Despacho de Conclusão das Comunicações Processuais (peça 61) , as providências inerentes às comunicações processuais foram concluídas. 
Transcorrido o prazo regimental, o responsável Marival Silva Santana apresentou defesa, que será analisada na seção Exame Técnico.
ANÁLISE DOS PRESSUPOSTOS DE PROCEDIBILIDADE DA IN/TCU 71/2012
Avaliação de Viabilidade do Exercício do Contraditório e Ampla Defesa
	Verifica-se que não houve o transcurso de mais de dez anos desde o fato gerador sem que tenha havido a notificação do responsável pela autoridade administrativa federal competente (art. 6º, inciso II, c/c art. 19 da IN/TCU 71/2012, modificada pela IN/TCU 76/2016) , uma vez que o fato gerador da irregularidade sancionada ocorreu em 29/2/2016, e o responsável foi notificado sobre as irregularidades pela autoridade administrativa competente conforme abaixo:
1. Marival Silva Santana, por meio do ofício acostado à peça 6, recebido em 3/7/2017, conforme AR (peça 7) .
Valor de Constituição da TCE 	
	Verifica-se, ainda, que o valor atualizado do débito apurado (sem juros) em 1/1/2017 é de R$ 161.119,17, portanto superior ao limite mínimo de R$ 100.000,00, na forma estabelecida conforme os arts. 6º, inciso I, e 19 da IN/TCU 71/2012, modificada pela IN/TCU 76/2016. 
OUTROS PROCESSOS/DÉBITOS NOS SISTEMAS DO TCU COM OS MESMOS RESPONSÁVEIS
	Informa-se que não foi encontrado débito imputável ao responsável em outros processos no Tribunal.
	A tomada de contas especial está, assim, devidamente constituída e em condição de ser instruída.
EXAME TÉCNICO
Da defesa do responsável Marival Silva Santana
O responsável Marival Silva Santana apresentou defesa, que passa a ser analisada em seguida:
Argumento 1 (peça 53, páginas 2-3) :
1.5. O responsável alega que foi apresentada a prestação de contas dos recursos repassados para execução dos programas, bem como, que não houve má-fé de sua parte.
Análise do argumento 1: 
1.6. Trata-se de alegação meramente retórica e desacompanhada de qualquer elemento que as revestissem de plausibilidade mínima. Não foram apresentados quaisquer elementos que pudessem (i) afastar a irregularidade ou o dano; nem (ii) justificar a conduta.
1.7. O responsável informa que toda documentação foi inserida no sistema e que aguarda a aprovação dos relatórios de execução pela Caixa Econômica Federal. Segundo o Sr. Marival Silva Santana, conforme ofício enviado à CEF (peça 54) , o Município de Simão Dias já teria concluído o processo de pagamento referente às 2ª e 3ª parcelas. Além disso, ele informa que foram gerados e enviados à CEF os relatórios obrigatórios de execução, bem como fora devolvido à União o total aferido em conta equivalente a R$ 19.836,56, em 28/12/2015.
1.8. Entretanto, ao se consultar o Siconv, verifica-se que a documentação referente à prestação de contas do Contrato de Repasse 23620/2010, registro Siafi 734606, não foi inserida no sistema, conforme cópias juntadas pelo próprio responsável (peças 55, 56, 58 e 59) .
1.9. Ademais, o ofício enviado à CEF ao qual o Sr. Marival Silva Santana se refere em sua defesa (peça 54) é de 14/7/2020, ou seja, mais de quatro anos depois do prazo final para apresentação da prestação de contas, que expirou, em 28/2/2016 e cerca de três anos após receber a notificação da CEF, por meio do Ofício 483/2017/GIGOVAJ, de 28/6/2017, sobre a possível instauração da tomada de contas especial.
1.10. Sobre a devolução do valor de R$ 19.836,56, em 28/12/2015, cabe destacar que R$ 9.376,25 correspondem aos rendimentos de aplicações financeiras e R$ 10.460,31 se referem ao restante dos valores repassados pela União não desbloqueados (R$ 8.776,79) e ao valor de R$ 1.683,52 que não foi utilizado e que entrou como crédito no cálculo do débito (peça 29, p. 1) .
1.11. Por fim, a boa-fé não pode ser presumida ou acatada a partir de mera alegação, devendo ser demonstrada e comprovada a partir dos elementos que integram os autos, corroborada em contexto fático propício ao reconhecimento dessa condição em favor dos responsáveis (Acórdão 4667/2017-TCU-Primeira Câmara) , valendo acrescer que o seu reconhecimento, no âmbito do TCU, deve ser feito expressamente, a partir de elementos suficientes para avaliar a conduta dos responsáveis pela gestão de recursos públicos.
Argumento 2 (peça 53, páginas 4-6) :
1.12. O responsável alega que o objeto foi executado. Dessa forma a sanção proposta é desproporcional.
Análise do argumento 2: 
1.13. O responsável não apresentou qualquer nova evidência/documentação até a elaboração da presente instrução.
1.14. Trata-se de alegação meramente retórica e desacompanhada de qualquer elemento que as revestissem de plausibilidade mínima. Não foram apresentados quaisquer elementos que pudessem (i) afastar a irregularidade ou o dano; nem (ii) justificar a conduta.
1.15. O responsável afirma que "a documentação acostada a esta defesa demonstra que o objeto do convênio em análise foi integralmente executado, nos termos acordados no contrato e no plano de trabalho" (peça 53, p. 4) .
1.16. Segundo o Sr. Marival Silva Santana, "a jurisprudência dos Tribunais de Contas dos Estados entende que a presunção de prejuízo aos cofres públicos decorrente da ausência de prestação de contas de convênio é relativa, podendo ser elidida por elementos probatórios que demonstrem a efetiva execução material de seu objeto" (peça 53, p. 4) .
1.17. Entretanto, além da declaração do responsável de que o objeto foi integralmente executado (peça 55) , não há nenhuma documentação que comprove a execução da obra.
Argumento 3 (peça 53, páginas 6-8) :
1.18. Subsidiariamente, o responsável requer que "seja reconhecida desde já a impossibilidade de se aplicar a penalidade de restituição de valores", uma vez que "a demonstração da execução integral do contrato é capaz de afastar a presunção de lesão ao erário" (peça 53, p. 6) .
Análise do argumento 3: 
1.19. Novamente, trata-se de alegação meramente retórica e desacompanhada de qualquer elemento que as revestissem de plausibilidade mínima, pois não foram apresentados quaisquer elementos que pudessem (i) afastar a irregularidade ou o dano; nem (ii) justificar a conduta.
1.20. Conforme já analisado anteriormente, o responsável não apresentou qualquer prova de que o objeto tenha sido efetivamente executado, além de não apresentar a documentação de prestação de contas, ou uma justificativa plausível para não o fazer.
Da análise procedida acima, verifica-se que os argumentos de defesa não foram suficientes para elidir a irregularidade pela qual está sendo responsabilizado, de forma que devem ser rejeitados.
Não há elementos para que se possa efetivamente aferir e reconhecer a ocorrência de boa-fé na conduta de Marival Silva Santana, podendo este Tribunal, desde logo, proferir o julgamento de mérito pela irregularidade das contas, conforme os termos dos §§ 2º e 6º do art. 202 do Regimento Interno do TCU, condenando-se o responsável ao débito apurado e aplicando-lhe a multa prevista no art. 57, da Lei 8.443/1992.
Dos demais requerimentos do responsável Marival Silva Santana
Além dos argumentos apresentados em suas alegações de defesa, ele requer ainda o seguinte:
1.21. O acolhimento das razões apresentadas, reconhecendo, de plano, ausência de conduta antijurídica, não havendo qualquer ilegalidade ou abusividade na conduta do requerido, determinando-se, por conseguinte, o arquivamento da presente TCE;
1.22. O provimento destas razões, excluindo o requerido deste feito, por inexistir em todo o processo qualquer cominação constatada, diante da ausência de nexo causal nos atos praticados relacionados aos fatos corroborados;
1.23. Subsidiariamente, que seja reconhecida desde já a impossibilidade de obrigar a restituição de valores, pelas razões acima expostas;
1.24. Ao final, a intimação do requerido bem como de seus procuradores que a esta subscrevem, através da imprensa oficial, para que, caso queira, possa exercer a ampla defesa e ter ciência da conclusão do feito junto ao tribunal;
1.25. Que as publicações subsequentes sejam realizadas em nome do procurador Bruno Santos Silva Pinto, OAB/SE 4439, titular do e-mail: bruno_pintopge@yahoo.com.br, que a esta subscreve, conforme procuração anexa;
1.26. Por fim, que todas as citações, intimações e demais informações sejam enviadas para Rua Tenisson Ribeiro, 114, Bairro Salgado Filho, CEP: 49.020-370, Aracaju/SE e para Praça Barão de Santa Rosa, nº 40 - CASA A, Centro, CEP: 49480-000, Simão Dias/SE.
Análise
Quanto aos requerimentos reproduzidos anteriormente, ante os fatos apurados no exame técnico, não há razões ou fundamentos para seu acatamento, tendo em vista que o responsável não apresentou qualquer prova de que o objeto tenha sido efetivamente executado, além de não apresentar a documentação de prestação de contas ou uma justificativa plausível para não fazê-lo.
Prescrição da Pretensão Punitiva
	Vale ressaltar que a pretensão punitiva do TCU, conforme Acórdão 1441/2016-TCU-Plenário, Relator Min. Benjamin Zymler, que uniformizou a jurisprudência acerca dessa questão, subordina-se ao prazo geral de prescrição indicado no art. 205 do Código Civil, que é de dez anos, contado da data de ocorrência da irregularidade sancionada, nos termos do art. 189 do Código Civil, sendo este prazo interrompido pelo ato que ordenar a citação, a audiência ou a oitiva do responsável.
No caso em exame, não ocorreu a prescrição, uma vez que a irregularidade sancionada ocorreu em 29/2/2016, e o ato de ordenação da citação ocorreu em 12/6/2020.
Cumulatividade de multas 
Quanto à possibilidade de aplicação cumulativa das multas dos arts. 57 e 58, inciso I, da Lei 8.443/1992, ainda que seja adequada a realização de citação e audiência do responsável, por força do disposto no art. 209, § 4º, do Regimento Interno do TCU, o Tribunal reconhece que existe relação de subordinação entre as condutas de "não comprovação da aplicação dos recursos" e de "omissão na prestação de contas", sendo a primeira consequência da segunda, o que enseja, na verificação das duas irregularidades, a aplicação da multa do art. 57, com o afastamento da multa do art. 58, inciso I, em atenção ao princípio da absorção (Acórdão 9579/2015-TCU-Segunda Câmara, Relator Min. Vital do Rêgo; Acórdão 2469/2019-TCU-Primeira Câmara, Relator Min. Augusto Sherman) .
Conforme leciona Cezar Bitencourt (Tratado de Direito Penal: parte geral - 8ª Edição - São Paulo: Saraiva, 2003. Pg. 565) , na absorção, " (...) a pena do delito mais grave absorve a pena do delito menos grave, que deve ser desprezada". No caso concreto, a "omissão no dever de prestar contas", embora seja uma irregularidade autônoma, funciona como fase ou meio para a consecução da "não comprovação da aplicação dos recursos", havendo clara relação de interdependência entre essas condutas. Dessa forma, recaindo as duas ocorrências num mesmo gestor, deve prevalecer a pena do delito mais grave, qual seja, a multa do art. 57, da Lei 8.443/1992.
Cumpre observar, ainda, que a conduta do responsável, consistente nas irregularidades "não comprovação da boa e regular aplicação dos recursos federais repassados em face da omissão no dever de prestar contas" e "não cumprimento do prazo para apresentação de prestação de contas pelo gestor dos recursos", configura violação não só às regras legais, mas também aos princípios basilares da administração pública, eis que, em última análise, ocorre o comprometimento da necessária satisfação à sociedade sobre o efetivo emprego dos recursos públicos postos à disposição da municipalidade, por força do instrumento de repasse em questão.
Nesses casos, em que fica evidente a falta de transparência e lisura, não há como afastar as suspeitas sempre presentes de que a totalidade dos recursos públicos federais, transferida ao município, tenha sido integralmente desviada, em prol de gestor ímprobo, ou de pessoas por ele determinadas, a revelar grave inobservância de dever de cuidado no trato com a coisa pública, isto é, ato praticado com culpa grave, pois, na espécie, a conduta do responsável se distancia daquela que seria esperada de um administrador público minimante diligente, num claro exemplo de erro grosseiro a que alude o art. 28 do Decreto-lei 4.657/1942 (Lei de Introdução às Normas do Direito Brasileiro) , incluído pela Lei 13.655/2018 (Acórdão 1689/2019-TCU-Plenário, Relator Min. Augusto Nardes; Acórdão 2924/2018-TCU-Plenário, Relator Min. José Mucio Monteiro; Acórdão 2391/2018-TCU-Plenário, Relator Min. Benjamin Zymler) . 
CONCLUSÃO
	Em face da análise promovida na seção "Exame Técnico", propõe-se rejeitar as alegações de defesa de Marival Silva Santana, uma vez que não foram suficientes para sanar as irregularidades a ele atribuídas e nem afastar o débito apurado. Ademais, inexistem nos autos elementos que demonstrem a boa-fé do responsável ou a ocorrência de outras excludentes de culpabilidade.
Vale ressaltar que a jurisprudência pacífica nesta Corte é no sentido da imprescritibilidade das ações de ressarcimento ao erário (Súmula TCU 282) . Dessa forma, identificado dano ao erário, devese instaurar e julgar o processo de tomada de contas especial para responsabilizar seus agentes causadores, respeitando o direito ao contraditório e à ampla defesa, independentemente de quando ocorreram os atos impugnados.
Verifica-se também que não houve a prescrição da pretensão punitiva, conforme análise já realizada.
	Tendo em vista que não constam dos autos elementos que permitam reconhecer a boa-fé do responsável, sugere-se que as suas contas sejam julgadas irregulares, nos termos do art. 202, § 6º, do Regimento Interno do TCU, com a imputação do débito atualizado monetariamente e acrescido de juros de mora, nos termos do art. 202, § 1º do Regimento Interno do TCU, descontado o valor eventualmente recolhido, com a aplicação da multa prevista no art. 57 da Lei 8.443/1992.
Por fim, como não houve elementos que pudessem modificar o entendimento acerca das irregularidades em apuração, mantém-se a matriz de responsabilização presente na peça 37.
PROPOSTA DE ENCAMINHAMENTO
Diante do exposto, submetemos os autos à consideração superior, propondo ao Tribunal:
rejeitar as alegações de defesa apresentadas pelo responsável Marival Silva Santana (CPF: XXX.892.215-XX) ; 
julgar irregulares, nos termos dos arts. 1º, inciso I, 16, inciso III, alíneas a e c, da Lei 8.443/1992, c/c os arts. 19 e 23, inciso III, da mesma Lei, as contas do responsável Marival Silva Santana (CPF: XXX.892.215-XX) , condenando-o ao pagamento das importâncias a seguir especificadas, atualizadas monetariamente e acrescidas dos juros de mora, calculadas a partir das datas discriminadas até a data da efetiva quitação do débito, fixando-lhe o prazo de quinze dias, para que comprove, perante o Tribunal, o recolhimento das referidas quantias aos cofres do Tesouro Nacional, nos termos do art. 23, inciso III, alínea "a", da citada lei, c/c o art. 214, inciso III, alínea "a", do Regimento Interno do TCU.  
Débitos relacionados ao responsável Marival Silva Santana (CPF: XXX.892.215-XX) :
	Data de ocorrência
	Valor histórico (R$) 
	Tipo da parcela

	24/7/2014
	73.125,00
	Débito

	3/12/2014
	43.875,00
	Débito

	14/7/2015
	20.473,21
	Débito

	29/12/2015
	1.683,52
	Crédito

Valor atualizado do débito (com juros) em 21/9/2020: R$ 206.926,04.
aplicar ao responsável Marival Silva Santana (CPF: XXX.892.215-XX) a multa prevista no art. 57 da Lei 8.443/1992 c/c o art. 267 do Regimento Interno do TCU, fixando-lhe o prazo de quinze dias, a contar da notificação, para que comprove, perante o Tribunal (art. 214, III, alínea "a", do Regimento Interno do TCU) , o recolhimento da dívida aos cofres do Tesouro Nacional, atualizada monetariamente desde a data do acórdão proferido por este Tribunal até a data do efetivo recolhimento, se paga após o vencimento, na forma da legislação em vigor;
	autorizar, desde logo, a cobrança judicial das dívidas, caso não atendida a notificação, na forma do disposto no art. 28, inciso II, da Lei 8.443/1992;
autorizar também, desde logo, se requerido, com fundamento no art. 26 da Lei 8.443, de 1992, c/c o art. 217, §§ 1º e 2º do Regimento Interno do TCU, o parcelamento da (s) dívida (s) em até 36 parcelas, incidindo, sobre cada parcela, corrigida monetariamente, os correspondentes acréscimos legais, fixando-lhe o prazo de quinze dias, a contar do recebimento da notificação, para comprovar, perante o Tribunal, o recolhimento da primeira parcela, e de trinta dias, a contar da parcela anterior, para comprovar os recolhimentos das demais parcelas, devendo incidir, sobre cada valor mensal, atualizado monetariamente, os juros de mora devidos, no caso do débito, na forma prevista na legislação em vigor, alertando o responsável de que a falta de comprovação do recolhimento de qualquer parcela importará o vencimento antecipado do saldo devedor, nos termos do § 2º do art. 217 do Regimento Interno deste Tribunal; 
esclarecer ao responsável Marival Silva Santana (CPF: XXX.892.215-XX) que, caso se demonstre, por via recursal, a correta aplicação dos recursos, mas não se justifique a omissão da prestação de contas, o débito poderá ser afastado, mas permanecerá a irregularidade das contas, dando-se ensejo à aplicação da multa prevista no art. 58, inciso I, da Lei 8.443/1992;
enviar cópia do Acórdão a ser prolatado à Procuradoria da República no Estado de SE, nos termos do § 3º do art. 16 da Lei 8.443/1992, c/c o § 7º do art. 209 do Regimento Interno do TCU, para adoção das medidas cabíveis; e
enviar cópia do Acórdão que vier a ser proferido ao Caixa Econômica Federal (mandatária No (a) Subsecretaria de Planejamento, Orçamento e Administração - Me) e ao responsável, para ciência;
informar à Procuradoria da República no Estado de SE, ao Caixa Econômica Federal (mandatária No (a) Subsecretaria de Planejamento, Orçamento e Administração - Me) e ao responsável que a presente deliberação, acompanhada do Relatório e do Voto que a fundamenta, está disponível para a consulta no endereço www.tcu.gov.br/acordaos, além de esclarecer que, caso requerido, o TCU poderá fornecer sem custos as correspondentes cópias, de forma impressa; e
informar à Procuradoria da República no Estado de SE que, nos termos do parágrafo único do art. 62 da Resolução TCU 259/2014, os procuradores e membros do Ministério Público credenciados nesta Corte podem acessar os presentes autos de forma eletrônica e automática, ressalvados apenas os casos de eventuais peças classificadas como sigilosas, as quais requerem solicitação formal.
2.	O Diretor da SecexTCE, consoante pronunciamento de peça 67, que contou com a anuência do titular daquela unidade técnica (peça 68) , discordou com a proposta de encaminhamento sugerida pelo auditor instrutor, nos termos que se seguem.
Cuidam os autos de tomada de contas especial instaurada pela Caixa Econômica Federal (CEF) , em desfavor de Marival Silva Santana (CPF: XXX.892.215-XX) , em razão de omissão no dever de prestar contas do Contrato de Repasse 23620/2010, registro Siafi 734606 (peça 11) , firmado entre o Ministério do Esporte e município de Simão Dias - SE, e que tinha por objeto a construção de uma Quadra Poliesportiva no Povoado Pau de Leite.
O Sr. Marival Silva Santana foi citado e ouvido em audiência nos termos adiante:
Irregularidade 1: não comprovação da boa e regular aplicação dos recursos federais repassados ao município de Simão Dias - SE, em face da omissão no dever de prestar contas dos valores transferidos, no âmbito do contrato de repasse 325.362-53/2010 (SICONV 734606) , cujo objeto era a construção de uma quadra poliesportiva no povoado Pau de Leite, no período de 17/9/2010 a 31/12/2015, cujo prazo encerrou-se em 28/2/2016.
Evidências da irregularidade: documentos técnicos presentes nas peças 1, 11, 20, 21 e 22.
Normas infringidas: art. 37, caput, c/c o art. 70, parágrafo único, da Constituição da República Federativa do Brasil; art. 93, do Decreto-lei 200/1967; art. 66, do Decreto 93.872/1986; Cláusula Terceira, item 3.2, alínea "e" do Contrato de Repasse.
Débitos relacionados ao responsável Marival Silva Santana (CPF: XXX.892.215-XX) :
	Data de ocorrência
	Valor histórico (R$) 
	Identificador da parcela

	24/7/2014
	73.125,00
	D1

	3/12/2014
	43.875,00
	D2

	14/7/2015
	20.473,21
	D3

	29/12/2015
	1.683,52
	C1

Cofre credor: Tesouro Nacional.
Conduta: nas parcelas D1 a D3 - não demonstrar a boa e regular aplicação dos recursos federais recebidos e geridos por meio do instrumento em questão, no período de 17/9/2010 a 31/12/2015, em face da omissão na prestação de contas, cujo prazo encerrou-se em 28/2/2016.
Nexo de causalidade: a conduta descrita impediu o estabelecimento do nexo causal entre as possíveis despesas efetuadas com os recursos recebidos, no âmbito do instrumento em questão, no período de 17/9/2010 a 31/12/2015.
Culpabilidade: não há excludentes de ilicitude, de culpabilidade e de punibilidade; é razoável supor que o responsável tinha consciência da ilicitude de sua conduta; era exigível conduta diversa da praticada, qual seja, desincumbir-se do seu dever por meio da apresentação da prestação de contas no prazo e forma devidos. 
Encaminhamento: citação.
Irregularidade 2: não cumprimento do prazo originalmente estipulado para prestação de contas do contrato de repasse descrito como "Construção de uma Quadra Poliesportiva no Povoado Pau de Leite", cujo prazo encerrou-se em 28/2/2016.
Evidências da irregularidade: documento técnico presente na peça 1.
Normas infringidas: art. 37, caput, c/c o art. 70, parágrafo único, da Constituição da República Federativa do Brasil; art. 93, do Decreto-lei 200/1967; art. 66, do Decreto 93.872/1986; Cláusula Décima Segunda do Termo de Convênio.
Responsável: Marival Silva Santana (CPF: XXX.892.215-XX) .
Conduta: descumprir o prazo originalmente estipulado para prestação de contas dos recursos federais recebidos à conta do instrumento em questão, o qual se encerrou em 28/2/2016.
Nexo de causalidade: a conduta descrita impediu o estabelecimento do nexo causal entre as possíveis despesas efetuadas com os recursos recebidos, no âmbito do instrumento em questão, no período de 17/9/2010 a 31/12/2015.
Culpabilidade: não há excludentes de ilicitude, de culpabilidade e de punibilidade; é razoável supor que o responsável tinha consciência da ilicitude de sua conduta; era exigível conduta diversa da praticada, qual seja, desincumbir-se do seu dever por meio da apresentação da prestação de contas no prazo e forma devidos. 
Encaminhamento: audiência.
Em sua defesa, o responsável disse que prestou contas dos recursos repassados para execução do objeto do contrato de repasse, que inseriu no Siconv a documentação correspondente e que não agiu de má-fé.
1.27. Ademais, alegou ter executado o objeto do ajuste, de modo que não há razão para exigência da devolução do dinheiro utilizado.
A instrução precedente, entretanto, manteve as irregularidades e o débito, por entender não terem sido comprovadas a apresentação da prestação de contas e nem a execução do objeto. Em vista dessa conclusão, foi proposto julgar irregulares as contas do Prefeito, imputar-lhe débito e a multa do art. 57 da Lei 8.443/1992.
Peço liberdade, todavia, para discordar da proposta formulada por MARCOS ROBERTO MEDEIROS, AUFC (doc 65.815.677-7) , pois compreendo que assiste razão ao defendente, consoante informações apresentadas adiante.
Realmente, ao compulsar os autos, percebe-se que não houve uma prestação de contas final com todos estes elementos previstos no art. 58 da Portaria Interministerial 127/2008 (Relatório de Cumprimento do Objeto; declaração de realização dos objetivos a que se propunha o instrumento; relação de bens adquiridos; produzidos ou construídos, quando for o caso; comprovante de recolhimento do saldo de recursos, quando houver; e termo de compromisso por meio do qual o convenente ou contratado será obrigado a manter os documentos relacionados ao convênio ou contrato de repasse, nos termos do § 3º do art. 3º) .
Entretanto, consoante o Parecer 27/2018 da CEF (peça 1) , a quadra foi 100% concluída, possuiu funcionalidade, gerou benefício social e houve o cumprimento dos objetivos previsto no Contrato de Repasse. 
Ainda de acordo com aquele Parecer 27/2018, houve o repasse de R$ 146.250,00, contrapartida de R$ 4.000,00, desbloqueio de R$ 137.473,21 e prestação de contas relativa à primeira liberação, no importe de R$ 77.125,00, contas estas também aprovadas, restando prestar contas, segundo aquele Perecer, da segunda (R$ 43.875,00) e da terceira (R$ 20.473,21) parcelas liberadas.
Pelas informações até aqui expostas, constata-se que a própria Caixa Econômica Federal confirmou a execução do objeto e o alcance dos objetivos, restando inteiramente aprovadas as contas sob o aspecto técnico. Constata-se, ainda com base nas informações dispostas, que a CEF aprovou financeiramente as contas referentes aos recursos da primeira liberação, no importe de R$ 77.125,00. 
Destarte, se houve omissão, foi apenas em relação aos recursos da segunda e terceira parcelas liberadas pela CEF. O passo seguinte é avaliar se o gestor encaminhou documentação capaz de comprovar a regular aplicação financeira dessas duas outras parcelas liberadas.
Em consulta aos autos, nota-se a presença dos extratos bancários (peças 20-21) , bem como, em pesquisa ao sistema Siconv (peças 62-65) , verifiquei a existência de cópia do termo de homologação da licitação e das 3 seguintes notas fiscais, contendo atesto da execução dos serviços correlatos:
	Número
	Data de Emissão
	Valor (R$) 
	Débito em Conta (R$) 
	Data do Débito

	16/2014
	29/7/14
	77.125,00
	77.273,57
	29/8/2014

	46/2014
	4/12/14
	43.875,00
	43.875,00
	5/12/2014

	69/2015
	13/12/15
	18.789,69
	18.789,69
	21/12/2015

	Total R$ 139.789,69
		
As informações consignadas na tabela acima, extraídas das notas fiscais e dos extratos bancários da conta específica, permitem concluir pela existência de nexo causal entre os recursos federais disponibilizados para custeio do objeto e as despesas apresentadas, bem como pela comprovação da boa e regular aplicação dos recursos também sob o aspecto financeiro, não havendo que se falar em débito, cabendo ressaltar, por oportuno, que o saldo final do ajuste, no valor de R$ 19.836,56, também foi devolvido ao Tesouro Nacional pela CEF, conforme extrato de peça 20, p. 2.
Ademais, verifica-se no extrato do Siconv de peça 59 que as referidas notas fiscais foram inseridas naquele sistema entre 2014 e 2015, antes, portanto, da citação, que só ocorreu em 2020. E, de acordo com a jurisprudência (v. g. 1427/209-Plenário, rel. Benjamim Zymler) , a omissão no dever de prestar contas fica caracterizada apenas a partir da citação feita pelo TCU.
Portanto, além do débito, entendo também afastada a omissão no dever de prestar contas, uma vez que a documentação foi apresentada pelo gestor antes da citação e, consoante demonstrado nos itens precedentes, ela permitiu avaliar e comprovar a boa e regular aplicação da integralidade dos recursos federais disponibilizados. Ora, se a documentação apresentada permite comprovar a boa e regular aplicação dos recursos, sequer é possível falar em ausência de documentação comprobatória dos gastos, muito menos em omissão. Logo, neste caso o julgamento que se apresenta justo é de regularidade com ressalva das contas do defendente. 
Ante o exposto, concluo pelo acolhimento das alegações de defesa e razões de justificativas do defendente e elevo os autos à consideração superior, propondo, com vênias por divergir da instrução precedente:
acolher as alegações de defesa apresentadas pelo Sr. Marival Silva Santana (CPF XXX.892.215-XX) , Prefeito Municipal de Simão Dias - SE (gestão: 1/1/2013 a 31/12/2020) ; 
julgar regulares com ressalvas, nos termos dos arts. 1º, inciso I, 16, inciso II, 18 e 23, inciso II, da Lei 8.443/1992, as contas do responsável Marival Silva Santana (CPF XXX.892.215-XX) , dando-lhe quitação;
enviar cópia do Acórdão que vier a ser proferido ao responsável e à Caixa Econômica Federal (mandatária No (a) Subsecretaria de Planejamento, Orçamento e Administração - Me) , informando-lhes que a presente deliberação, acompanhada do Relatório e do Voto que a fundamenta, está disponível para a consulta no endereço www.tcu.gov.br/acordaos, além de esclarecer que, caso requerido, o TCU poderá fornecer sem custos as correspondentes cópias, de forma impressa.
16.	Declaro, ainda, que foi verificado, no que se mostrou aplicável, o atendimento ao disposto na Resolução - TCU 315/2020. 
3.	O Ministério Público junto ao Tribunal de Contas da União (MPTCU) , representado pelo Procurador Rodrigo Medeiros de Lima, divergiu das propostas de encaminhamento apresentadas pelo auditor instrutor e pelo corpo dirigente da SecexTCE, nos termos da manifestação de peça 70.
Cuidam os autos de Tomada de Contas Especial (TCE) instaurada pela Caixa Econômica Federal (Caixa) , em desfavor do Sr. Marival Silva Santana, ex-prefeito do município de Simão Dias/SE (gestões 2013-2016 e 2017-2020) , em razão da omissão no dever de prestar contas do Contrato de Repasse (CR) 325362-53/2010 (Plataforma +Brasil: 734606) , firmado em 17/9/2010 entre o extinto Ministério do Esporte e o referido município, sendo o objeto a construção de uma quadra poliesportiva no Povoado Pau de Leite (peça 11) .
A vigência do CR 325362-53/2010 abrangeu o período de 17/9/2010 a 31/12/2015 (peças 11, p. 6; e 15) , com prazo para apresentação da prestação de contas até 30/1/2016 (peça 11, p. 6) .
Para a execução do ajuste, foi previsto o montante total de R$ 150.250,00, com repasse de recursos federais no valor de R$ 146.250,00 (peças 11, p. 3; e 29, p. 1) , tendo sido desbloqueados R$ 137.473,21, em três parcelas: R$ 73.125,00, em 29/7/2014; R$ 43.875,00, em 3/12/2014; e R$ 20.473,21, em 14/7/2015 (peça 29, p. 1) . A contrapartida foi prevista no montante de R$ 4.000,00 (peça 11, p. 3) .
No TCU, foi promovida a citação do Sr. Marival Silva Santana, tendo como parcelas de débito os valores desbloqueados que foram indicados no parágrafo precedente - além do crédito no montante de R$ 1.683,52, com data de ocorrência em 29/12/2015[footnoteRef:2] -, bem como sua audiência, nos termos do Ofício 31.358/2020-TCU/Seproc, de 23/6/2020, inserido no e-TCU em 30/6/2020 (peça 46) . [2:  Instrução à peça 38, p. 3:"22. Em 29/12/2015, foram devolvidos R$ 9.376,25, correspondentes aos rendimentos de aplicações financeiras, bem como o valor de R$ 10.460,31, referente ao restante dos valores repassados pela União não desbloqueados (R$ 8.776,79) e ao valor de R$ 1.683,52, que não foi utilizado e que entrará como crédito no cálculo do débito (peça 29, p. 1) ." (grifo nosso) ] 
O ex-prefeito foi demandado, em sede de citação, a apresentar justificativas quanto à não comprovação da boa e regular aplicação dos recursos federais, em face da " (...) omissa¿o no dever de prestar contas dos valores transferidos, no a¿mbito do contrato de repasse 325.362/2010 (...) " (peça 38, p. 6 - grifo nosso) . Na audiência, o questionamento referiu-se ao "na¿o cumprimento do prazo originalmente estipulado para prestac¿a¿o de contas do contrato de repasse (...) " (peça 38, p. 7 - grifo nosso) .
A defesa apresentada pelo Sr. Marival Silva Santana consta às peças 53 a 60 deste processo.
Na instrução de mérito à peça 66, o Auditor Federal de Controle Externo (AUFC) da SecexTCE concluiu pela rejeição da defesa apresentada pelo ex-prefeito, "uma vez que não foram suficientes para sanar as irregularidades a ele atribuídas [inclusa a omissão no dever de prestar contas] e nem afastar o débito apurado" (parágrafo 37 da instrução à peça 66, p. 7) . Em consequência, propôs o julgamento pela irregularidade das contas do responsável, com fundamento nas alíneas "a" e "c" do inciso III do art. 16 da Lei 8.443/1992, com imputação de débito e aplicação da multa prevista no art. 57 da Lei 8.443/1992.
O diretor da SecexTCE, conforme pronunciamento à peça 67, discordou da proposta do AUFC, tendo em conta o seguinte raciocínio:
4. A instrução precedente, entretanto, manteve as irregularidades e o débito, por entender não terem sido comprovadas a apresentação da prestação de contas e nem a execução do objeto. Em vista dessa conclusão, foi proposto julgar irregulares as contas do Prefeito, imputar-lhe débito e a multa do art. 57 da Lei 8.443/1992.
5. Peço liberdade, todavia, para discordar da proposta formulada por MARCOS ROBERTO MEDEIROS, AUFC (...) , pois compreendo que assiste razão ao defendente, consoante informações apresentadas adiante.
6. Realmente, ao compulsar os autos, percebe-se que não houve uma prestação de contas final com todos estes elementos previstos no art. 58 da Portaria Interministerial 127/2008 (Relatório de Cumprimento do Objeto; declaração de realização dos objetivos a que se propunha o instrumento; relação de bens adquiridos; produzidos ou construídos, quando for o caso; comprovante de recolhimento do saldo de recursos, quando houver; e termo de compromisso por meio do qual o convenente ou contratado será obrigado a manter os documentos relacionados ao convênio ou contrato de repasse, nos termos do § 3º do art. 3º) .
7. Entretanto, consoante o Parecer 27/2018 da CEF (peça 1) , a quadra foi 100% concluída, possuiu funcionalidade, gerou benefício social e houve o cumprimento dos objetivos previsto no Contrato de Repasse. 
8. Ainda de acordo com aquele Parecer 27/2018, houve o repasse de R$ 146.250,00, contrapartida de R$ 4.000,00, desbloqueio de R$ 137.473,21 e prestação de contas relativa à primeira liberação, no importe de R$ 77.125,00, contas estas também aprovadas, restando prestar contas, segundo aquele Perecer, da segunda (R$ 43.875,00) e da terceira (R$ 20.473,21) parcelas liberadas.
9. Pelas informações até aqui expostas, constata-se que a própria Caixa (...) confirmou a execução do objeto e o alcance dos objetivos, restando inteiramente aprovadas as contas sob o aspecto técnico. Constata-se, ainda com base nas informações dispostas, que a CEF aprovou financeiramente as contas referentes aos recursos da primeira liberação, no importe de R$ 77.125,00. 
10. Destarte, se houve omissão, foi apenas em relação aos recursos da segunda e terceira parcelas liberadas pela CEF. O passo seguinte é avaliar se o gestor encaminhou documentação capaz de comprovar a regular aplicação financeira dessas duas outras parcelas liberadas.
11. Em consulta aos autos, nota-se a presença dos extratos bancários (peças 20-21) , bem como, em pesquisa ao sistema Siconv (peças 62-65) , verifiquei a existência de cópia do termo de homologação da licitação e das 3 seguintes notas fiscais, contendo atesto da execução dos serviços correlatos:
	Número
	Data de Emissão
	Valor (R$) 
	Débito em Conta (R$) 
	Data do Débito

	16/2014
	29/7/14
	77.125,00
	77.273,57
	29/8/2014

	46/2014
	4/12/14
	43.875,00
	43.875,00
	5/12/2014

	69/2015
	13/12/15
	18.789,69
	18.789,69
	21/12/2015

	Total R$ 139.789,69
		
12. As informações consignadas na tabela acima, extraídas das notas fiscais e dos extratos bancários da conta específica, permitem concluir pela existência de nexo causal entre os recursos federais disponibilizados para custeio do objeto e as despesas apresentadas, bem como pela comprovação da boa e regular aplicação dos recursos também sob o aspecto financeiro, não havendo que se falar em débito, cabendo ressaltar, por oportuno, que o saldo final do ajuste, no valor de R$ 19.836,56, também foi devolvido ao Tesouro Nacional pela CEF, conforme extrato de peça 20, p. 2.
13. Ademais, verifica-se no extrato do Siconv de peça 59 que as referidas notas fiscais foram inseridas naquele sistema entre 2014 e 2015, antes, portanto, da citação, que só ocorreu em 2020. E, de acordo com a jurisprudência (v. g. 1.427/209-Plenário, rel. Benjamim Zymler) , a omissão no dever de prestar contas fica caracterizada apenas a partir da citação feita pelo TCU.
14. Portanto, além do débito, entendo também afastada a omissão no dever de prestar contas, uma vez que a documentação foi apresentada pelo gestor antes da citação e, consoante demonstrado nos itens precedentes, ela permitiu avaliar e comprovar a boa e regular aplicação da integralidade dos recursos federais disponibilizados. Ora, se a documentação apresentada permite comprovar a boa e regular aplicação dos recursos, sequer é possível falar em ausência de documentação comprobatória dos gastos, muito menos em omissão. Logo, neste caso o julgamento que se apresenta justo é de regularidade com ressalva das contas do defendente. 
 (peça 67, p. 2-3 - grifos nossos e do original) 
Por meio do pronunciamento à peça 68, o titular da SecexTCE manifestou concordância com a proposta do diretor.
***
O Ministério Público discorda do encaminhamento sugerido pela SecexTCE, considerando tanto a proposta do AUFC (peça 66) como a do diretor, apoiada pelo secretário (peças 67 e 68, respectivamente) .
Apesar de restar comprovado que o Sr. Marival Silva Santana aplicou, de forma regular, os recursos federais repassados ao município de Simão Dias, por força do CR 325362-53/2010 - aspecto que conta com a concordância deste membro do Parquet de Contas, considerando a análise levada a efeito pelo diretor da SecexTCE -, há que se destacar que a conduta morosa do ex-prefeito não permitiu que a Caixa tivesse reconhecido, antes de encaminhar a TCE ao Tribunal, que havia documentação suficiente, na Plataforma +Brasil, para demonstrar a regular aplicação dos recursos públicos.
Consulta à Plataforma +Brasil, realizada nesta data, evidencia que, na seção "Prestação de Contas"[footnoteRef:3] atinente ao CR 325362-53/2010, constam, na essência, os seguintes documentos e informações: [3:  Recorte da tela da Plataforma +Brasil:] 
"Dados": diversas informações sobre o contrato de repasse, podendo ser destacado o campo "Situação", no qual consta o registro "Aguardando Prestação de Contas" (nenhum documento juntado à plataforma nessa aba - grifo nosso) ;
"Cumprimento do Objeto": registro, entre outros, de que o objeto teria sido cumprido "integralmente", com "Percentual de execução física" de "100%" (nenhum documento juntado à plataforma nessa aba) ;
"Realização dos objetivos": registro, entre outros, de que os objetivos propostos foram alcançados "integralmente" e que "não houve dificuldades na execução do objeto" (nenhum documento juntado à plataforma nessa aba) ;
"Relatórios": ao clicar no botão intitulado "1/02/12/2014" (coluna "Sequencial" da aba "Relatórios") , é gerada, para download, a "RELAÇÃO DE DL's [documentos de liquidação] CADASTRADOS NO PERÍODO", na qual consta a informação de que foi juntada à Plataforma +Brasil, em 2/12/2014, a Nota fiscal 16/2014, de 29/7/2014, "REFERENTE AO PRIMEIRO BOLETIM DE [MEDIÇÃO]", no valor de R$ 77.125,00 (cópia da nota fiscal à peça 24 deste processo) ;
"Saldo Remanescente: resposta negativa ao questionamento "Existem saldos remanescentes a serem devolvidos?", o que vai de encontro ao teor da peça 23 destes autos, na qual se verifica a devolução de R$ 19.836,56, do município de Simão Dias à União, em 29/12/2015;
"Termo Compromisso": concordância do ex-prefeito de "manter os documentos relacionados ao convênio/contrato de repasse pelo prazo de dez anos, contado da data em que for aprovada a prestação de contas". No campo "Justificativa pelo atraso", constou o seguinte apontamento: "O OBJETO FOI EXECUTADO DENTRO DO PRAZO DE VIGÊNCIA DO CONVÊNIO, PORÉM HOUVE ATRASO NA ORGANIZAÇÃO DOS DOCUMENTOS PARA PRESTAÇÃO DE CONTAS." (grifo nosso) ;
"Anexos": ao clicar no nome do arquivo "EXTRATO BANCÁRIO E DEVOLUÇÃO DE SALDO.pdf", inserido na Plataforma +Brasil em 11/10/2019, é gerado, para download, documento com cinco páginas, no qual consta (i) o extrato bancário da conta específica do CR 325362-53/2010 no período de maio de 2010 a março de 2019[footnoteRef:4] (páginas 1 a 3) ; (ii)  responsáveis da prefeitura municipal de Simão Dias pela movimentação da referida conta bancária (página 4) ; e (iii) comprovante de devolução do valor de R$ 19.836,56, do município contratado à União, em 29/12/2015 (página 5) ; [4:  À peça 20 desta TCE, consta o extrato bancário da conta específica do ajuste, abrangendo o período de outubro de 2012 a dezembro de 2015.] 
"Pareceres": nenhuma informação e nenhum documento juntado à plataforma;
"Publicações": sem conteúdo na plataforma (informação e/ou documento) .
Verifica-se que, à exceção de alguns poucos documentos atinentes à execução financeira do CR 325362-53/2010 - menção a uma de três notas fiscais emitidas pela empresa contratada; extrato bancário da conta específica e comprovante de devolução do saldo dos recursos à União -, não foram juntados, tempestivamente, nas abas específicas relacionadas à prestação de contas da Plataforma +Brasil, documentos e informações que poderiam demonstrar a regular aplicação dos recursos federais.
Somente em 11/10/2019, quando a TCE já se encontrava no Tribunal, é que o responsável juntou à Plataforma +Brasil diversos elementos que tinham a finalidade de comprovar a regular aplicação do segundo e do terceiro montantes desbloqueados (R$ 43.875,00, em 3/12/2014; e R$ 20.473,21, em 14/7/2015, respectivamente) , para pagamento da segunda e terceira medições, respectivamente - conforme informado anteriormente, a Nota fiscal 16/2014, no valor de R$ 77.125,00, relativa à primeira medição da obra e ao primeiro montante desbloqueado, foi anexada à plataforma, tempestivamente, em 2/12/2014.
Há que se reconhecer, portanto, que o Sr. Marival Silva Santana inseriu na Plataforma +Brasil, mesmo que de modo intempestivo, parte da documentação que conformaria a prestação de contas final do contrato de repasse - inclusas as informações requeridas no art. 58 da Portaria Interministerial 127/2008 -, relacionada à segunda e terceira parcelas desbloqueadas.
De qualquer forma, além de os documentos presentes na seção específica de prestação de contas do CR 325362-53/2010 na Plataforma +Brasil estarem incompletos - possivelmente, pelo fato de a Caixa não ter formalizado o recebimento dos documentos anexados a destempo pelo município contratado na Plataforma +Brasil a título de prestação de contas[footnoteRef:5] -, verifica-se que o ex-gestor não logrou êxito em justificar o "na¿o cumprimento do prazo originalmente estipulado para prestac¿a¿o de contas do contrato de repasse (...) " (peça 38, p. 7 - grifo nosso) . Assim, suas razões de justificativa devem ser rejeitadas. [5:  Portaria Interministerial 127/2008:"Art. 58. A prestação de contas será composta, além dos documentos e informações apresentados pelo convenente ou contratado no SICONV, do seguinte: (...) Parágrafo único. O concedente ou contratante deverá registrar no SICONV o recebimento da prestação de contas." (grifo nosso) ] 
Tendo em vista a ausência de esclarecimentos sobre a irregularidade que foi objeto de audiência do Sr. Marival Silva Santana nestes autos, cabe destacar o disposto no art. 209, § 4º, do Regimento Interno/TCU, a seguir transcrito:
Art. 209. O Tribunal julgará as contas irregulares quando evidenciada qualquer das seguintes ocorrências:
I - omissão no dever de prestar contas; 
 (...) 
§ 4º Citado o responsável pela omissão de que trata o inciso I, bem como instado a justificar essa omissão, a apresentação posterior das contas, sem justificativa para a falta, não elidirá a respectiva irregularidade, podendo o débito ser afastado caso a documentação comprobatória das despesas esteja de acordo com as normas legais e regulamentares e demonstre a boa e regular aplicação dos recursos, sem prejuízo de aplicação da multa prevista no inciso I do art. 268 [" (...) contas julgadas irregulares, não havendo débito, mas comprovada qualquer das ocorrências previstas nos incisos I, II e III do caput do art. 209 (...) "].
 (grifos nossos) 
Como restou afastada a imputação de omissão no dever de prestar contas e o ex-prefeito logrou êxito em afastar o débito que lhe foi atribuído nos termos do ofício de citação à peça 46, mas não apresentou razões de justificativa por não ter inserido tempestivamente a prestação de contas final do CR 325362-53/2010 na Plataforma +Brasil, as contas do Sr. Marival Silva Santana, considerando o comando do art. 209, § 4º, do Regimento Interno/TCU, devem ser julgadas irregulares, com base na alínea "b" do inciso III do art. 16 da Lei 8.443/1992, sem débito, mas com aplicação da multa prevista no art. 58, inciso I, da mencionada lei.
***
Diante do exposto, este membro do Ministério Público de Contas da União reitera sua discordância em relação às propostas (discordantes entre si) da SecexTCE (peças 66 a 68) , sugerindo, em consequência, o seguinte desfecho para esta TCE:
acolher as alegações de defesa apresentadas pelo Sr. Marival Silva Santana e rejeitar suas razões de justificativa;
julgar irregulares, com fundamento no art. 16, inciso III, alínea "b", da Lei 8.443/1992, as contas do Sr. Marival Silva Santana;
aplicar ao Sr. Marival Silva Santana, tendo em vista o disposto no art. 19, parágrafo único, da Lei 8.443/1992, a multa prevista no art. 58, inciso I, da referida lei, em valor a ser determinado pelo TCU, fixando-lhe o prazo de quinze dias, a contar da notificação, para comprovar, perante o Tribunal (art. 214, inciso III, alínea "a", do Regimento Interno/TCU) , o recolhimento da dívida aos cofres do Tesouro Nacional, atualizada monetariamente a partir do dia seguinte ao término do referido prazo, até a data do recolhimento;
autorizar, nos termos do art. 28, inciso II, da Lei 8.443/1992, a cobrança judicial da dívida, caso não atendida a notificação;
enviar cópia do acórdão que vier a ser proferido ao responsável, à prefeitura municipal do município de Simão Dias/SE e à Caixa Econômica Federal, para ciência, informando-lhes que a deliberação que vier a ser proferida pelo TCU, acompanhada do Relatório e do Voto que a fundamentarem, estará disponível para consulta no endereço www.tcu.gov.br/acordaos.
É o relatório.

Bruno Santos Silva Pinto (OAB/SE 4.439) e outros.

Procurador Rodrigo Medeiros de Lima.

TOMADA DE CONTAS ESPECIAL. CONTRATO DE REPASSE 23.620/2010. CONSTRUÇÃO DE QUADRA POLIESPORTIVA. OMISSÃO NO DEVER DE PRESTAR CONTAS. ACOLHIMENTO DAS ALEGAÇÕES DE DEFESA. AFASTAMENTO DO DÉBITO. ACOLHIMENTO DAS RAZÕES DE JUSTIFICATIVA. CONTAS REGULARES COM RESSALVA. QUITAÇÃO. CIÊNCIA.

TOMADA DE CONTAS ESPECIAL (TCE)

Secretaria de Controle Externo de Tomada de Contas Especial (SecexTCE).

Em apreciação, tomada de contas especial instaurada pela Caixa Econômica Federal (CEF) em desfavor de Marival Silva Santana, ex-prefeito de Simão Dias/SE (gestão 2013-2016 e 2017-2020) , em razão de omissão no dever de prestar contas do Contrato de Repasse 23.620/2010, registro Siafi 734.606 (peça 11) , firmado entre o Ministério do Esporte e o município de Simão Dias/SE.
O Contrato de Repasse 23.620/2010 teve por objeto a construção de uma quadra poliesportiva no Povoado Pau de Leite, naquela municipalidade. A avença previu R$ 150.250,00, sendo R$ 146.250,00 à conta do concedente e R$ 4.000,00 referentes à contrapartida do convenente. A CEF desbloqueou os recursos federais ao município de Simão Dias/SE em três parcelas (peça 1) , conforme tabela a seguir:
	Data do desbloqueio
	Recurso Federal (R$) 
	Contrapartida (R$) 
	Total (R$) 

	24/7/2014
	73.125,00
	4.000,00
	77.125,00

	3/12/2014
	43.875,00
	-
	43.875,00

	14/7/2015
	20.473,21
	-
	20.473,21

	Total (R$) 
	137.473,21
	4.000,00
	141.473,21

O contrato vigeu de 17/9/2010 a 31/12/2015, após sucessivas prorrogações (peça 1) , com prazo para apresentação da prestação de contas em 28/2/2016.
Na fase interna da TCE, o sr. Marival Silva Santana foi notificado pela CEF para conhecimento da instauração do processo, para a apresentação de informações, justificativas ou defesa e para a cobrança do débito apurado (peça 31, p. 4-5) .
A CEF, em vista de o responsável não ter apresentado documentação das segunda e terceira parcelas que viesse a elidir a pendência apurada, instaurou a tomada de contas especial, assim fundamentada, nos termos do Relatório de TCE 479/2018 (peça 31, p. 1-6) e da Matriz de Responsabilização (peça 30) : 
omissão no dever de prestar contas à mandatária relativas aos recursos transferidos pelo MINISTÉRIO DO ESPORTE (ME) ao Município Simão Dias, por meio do contrato de repasse 325.362- 53/2010 (SICONV 734606) .
O tomador de contas concluiu por imputar ao responsável o débito no valor histórico de R$ 137.473,21 (peça 31, peça 5) .
O Relatório de Auditoria e-TCE 1.014/2019 concluiu pela responsabilização dos responsáveis pelo débito acima referenciado (peça 32, p. 1-2) . O Certificado de Auditoria atestou a irregularidade das contas (peça 33) e o Parecer do Dirigente do Órgão de Controle Interno concluiu pela irregularidade deste feito (peça 34) . A autoridade ministerial declarou ter tomado conhecimento das conclusões contidas no Relatório e no Certificado de Auditoria e determinou o envio do processo para julgamento por este Tribunal (peça 35) .
Na fase externa desta TCE, a Secretaria de Controle Externo de Tomada de Contas Especial (SecexTCE) verificou, mediante consulta ao SICONV, em 9/6/2020, que o responsável não apresentou contas junto ao instaurador e continuava, à época, inadimplente.
Em vista disso, concluiu pela necessidade de realização de citação e audiência do responsável arrolado nos autos para as irregularidades e condutas a seguir descritas (peças 38 e 39) , autorizadas nos termos do despacho do dirigente da unidade instrutora de 12/6/2020 (peça 40) .
	Responsável
	Parâmetros

		Irregularidade
	Conduta
	Proposta

	Marival Silva Santana
	Não comprovação da boa e regular aplicação dos recursos federais repassados ao município de Simão Dias - SE, em face da omissão no dever de prestar contas dos valores transferidos, no âmbito do contrato de repasse 325.362-53/2010 (SICONV 734606) , cujo objeto era a construção de uma quadra poliesportiva no povoado Pau de Leite, no período de 17/9/2010 a 31/12/2015, cujo prazo se encerrou em 28/2/2016.
	Não demonstrar a boa e regular aplicação dos recursos federais recebidos e geridos por meio do instrumento em questão, no período de 17/9/2010 a 31/12/2015, em face da omissão na prestação de contas, cujo prazo encerrou-se em 28/2/2016.
	Citação.

		Não cumprimento do prazo originalmente estipulado para prestação de contas do contrato de repasse descrito como "Construção de uma Quadra Poliesportiva no Povoado Pau de Leite", cujo prazo encerrou-se em 28/2/2016.
	Descumprir o prazo originalmente estipulado para prestação de contas dos recursos federais recebidos à conta do instrumento em questão, o qual se encerrou em 28/2/2016.
	Audiência.

Realizadas a citação e a audiência (peças 43 a 50) , o sr. Marival Silva Santana apresentou suas alegações de defesa e razões de justificativa, conforme documentos de peças 53-60 e 62-65. O responsável argumenta, em síntese, que:
i) o Município de Simão Dias já teria concluído o processo de pagamento referente às 2ª e 3ª parcelas (peça 54) ;
ii) o valor de R$ 19.836,56 fora devolvido à União em 28/12/2015 (peça 54) ;
iii) o objeto do convênio em análise foi integralmente executado, nos termos acordados no contrato e no plano de trabalho, de modo que a sanção proposta é desproporcional (peça 53, p. 4-6; peça 55) ;
iv) a demonstração da execução integral do contrato é capaz de afastar a presunção de lesão ao erário (peça 53, p. 6) 
v) a prestação de contas dos recursos repassados foi apresentada à CEF (peça 53, p. 2-3) ;
vi) os relatórios obrigatórios de execução foram gerados e enviados à CEF (peça 54) ; e 
vii) toda a documentação foi inserida no sistema e que aguarda a aprovação dos relatórios de execução pela CEF (peça 54) .
Por fim, o ex-prefeito requer: (i) o colhimento das razões apresentadas; (ii) o reconhecimento da impossibilidade de obrigar a restituição de valores; (iii) as notificações subsequentes sejam realizadas em nome do procurador Bruno Santos Silva Pinto (OAB/SE 4.439, e-mail: bruno_pintopge@yahoo.com.br) e enviadas para Rua Tenisson Ribeiro, 114, Bairro Salgado Filho, CEP: 49.020-370, Aracaju/SE e para Praça Barão de Santa Rosa, nº 40 - Casa A, Centro, CEP: 49480-000, Simão Dias/SE.
Em instrução de mérito (peça 66) , o auditor instrutor da SecexTCE, após analisar as alegações de defesa e as razões de justificativa do ex-prefeito, concluiu por rejeitar os argumentos de defesa apresentados pelo responsável e propôs julgar irregulares as contas do sr. Marival Silva Santana, condená-lo ao pagamento do débito apurado a valor histórico e aplicar-lhe a multa prevista no art. 57 da Lei 8.443/1992.
O diretor da unidade técnica apresentou encaminhamento distinto, que contou com a anuência do dirigente máximo da SecexTCE (peças 67 e 68) , no sentido de acolher as alegações de defesa apresentadas pelo sr. Marival Silva Santana e julgar regulares com ressalvas as contas do ex-prefeito, dando-lhe quitação.
O Ministério Público junto ao Tribunal de Contas da União (MPTCU) , representado pelo Procurador Rodrigo Medeiros de Lima, divergiu dos encaminhamentos apresentados pelo auditor instrutor e pelo corpo dirigente da SecexTCE, propondo:
i) acolher as alegações de defesa apresentadas pelo sr. Marival Silva Santana e rejeitar suas razões de justificativa; e
ii) julgar irregulares as contas do Sr. Marival Silva Santana e aplicar-lhe a multa do art. 58, inciso I, da Lei 8.443/1992.
Feito esse necessário resumo, passo a decidir.
Manifesto-me de acordo com a proposta sugerida pelo diretor da SecexTCE, que contou com a anuência do dirigente máximo da unidade técnica, incorporando às minhas razões de decidir as análises empreendidas nos pareceres transcritos no relatório precedente a este voto, naquilo que não for contrário às considerações que passo a expor.
O ex-prefeito, em suas alegações de defesa, assevera ter executado o objeto do ajuste, de modo que não há razão para exigência da devolução do dinheiro utilizado.
A documentação acostada aos autos comprova a boa e regular aplicação dos recursos federais repassados ao município de Simão Dias/SE no âmbito do Contrato de Repasse 23.620/2010, quais sejam:
i) extratos bancários (peças 20-21) ;
ii) termo de homologação da licitação (peça 62) ;
iii) notas fiscais (NF) emitidas pela Construtora MVA Ltda. - EPP que perfazem R$ 139.789,69: NF 16, de 29/8/2014, no valor de R$ 77.273,57 (peça 63) ; NF 46, de 4/12/2014, no montante de R$ 43.875,00 (peça 64) ; e NF 69, de 13/12/2015, na quantia de R$ 18.789,69 (peça 65) , todas com atesto da execução dos serviços prestados; e
iv) devolução do saldo de R$ 19.836,56 ao Tesouro Nacional pela CEF (peça 23) .
Além disso, a CEF constatou que a quadra foi 100% concluída, possuiu funcionalidade, gerou benefício social e houve o cumprimento dos objetivos previstos no Contrato de Repasse 23.620/2010, nos termos do Parecer 27/2018 (peça 1) . Ainda, aprovou financeiramente as contas referentes aos recursos da primeira parcela, no importe de R$ 77.125,00.
Assim sendo, acompanho o entendimento da SecexTCE, que teve o aval do MPTCU, de que os documentos juntados ao processo asseguram o nexo causal entre os recursos federais repassados ao município de Simão Dias/SE e as despesas realizadas para custear o objeto do Contrato de Repasse 23.620/2010.
Considero, portanto, que as alegações de defesa apresentadas pelo ex-prefeito, juntamente com a documentação acostada aos autos, são suficientes para afastar o débito atribuído ao sr. Marival Silva Santana.
Passo a abordar os fatos sobre a irregularidade que fundamentou a audiência realizada.
A SecexTCE entende que as razões de justificativa devem ser acolhidas uma vez que o ex-gestor inseriu a documentação no Sistema de Gestão de Convênios e Contratos de Repasse (Siconv) antes da citação.
O MPTCU considera que as razões de justificativa devem ser rejeitadas, com base no art. 209, § 4º, do Regimento Interno/TCU, porque o sr. Marival Silva Santana inseriu intempestivamente, na data de 11/10/2019 quando a TCE já se encontrava no TCU, a documentação relativa à prestação de contas da segunda e terceira parcelas desbloqueadas no Siconv, inclusas as informações requeridas no art. 58 da Portaria Interministerial 127/2008. Cita, por exemplo, que os seguintes registros constam na seção "Prestação de Contas" do Siconv, atinente ao ajuste:
Campo Justificativa pelo atraso: "OBJETO FOI EXECUTADO DENTRO DO PRAZO DE VIGÊNCIA DO CONVÊNIO, PORÉM HOUVE ATRASO NA ORGANIZAÇÃO DOS DOCUMENTOS PARA PRESTAÇÃO DE CONTAS".
Como se vê, a divergência reside no aspecto temporal quanto à inserção dos documentos no Siconv pelo ex-prefeito.
Esta TCE foi autuada em 19/9/2019, os documentos da segunda e terceiras parcelas foram inseridos no Siconv, a título de prestação de contas, em 11/10/2019 e a citação e a audiência do responsável foram autorizadas em 12/6/2020 (peça 40) .
Resta claro, no presente caso, que a prestação de contas caracterizada pela inserção da documentação no Siconv, ainda que intempestiva, ocorreu antes da realização da citação e da audiência.
Tal situação se enquadra no entendimento assentado na jurisprudência do TCU no sentido de que a apresentação da prestação de contas a destempo, mas até o momento anterior ao da citação pelo TCU, configura intempestividade no dever de prestar contas, entretanto, a omissão no dever de prestar contas fica caracterizada apenas a partir da citação por essa irregularidade (Acórdão 5773/2015-TCU-Primeira Câmara, relator Ministro José Múcio) .
No mesmo sentido, colaciono os seguintes enunciados:
A omissão no dever de prestar contas fica caracterizada apenas a partir da citação por essa irregularidade. Prestadas as contas antes de expedida a comunicação por parte do Tribunal, não há que se falar em incidência do art. 209, § 4º, do Regimento Interno do TCU, por falta do suporte fático delimitado pela norma (Acórdão 7471/2015-TCU-Primeira Câmara, relator Ministro Benjamin Zymler; 964/2018-TCU-Plenário, relator Ministro Augusto Nardes) .
A omissão no dever de prestar contas fica caracterizada apenas a partir da citação feita pelo TCU. A apresentação da prestação de contas até o momento anterior ao da citação configura intempestividade no dever de prestar contas e deve ser considerada falha formal, hipótese que, aliada à demonstração da adequada e integral aplicação dos recursos, conduz ao julgamento das contas pela regularidade com ressalva. (Acórdão 5910/2016-TCU-Segunda Câmara, relator Ministro Augusto Nardes; 1.427/2019-TCU-Plenário, relator Ministro Benjamin Zymler; 1.792/2020-TCU-1ª Câmara, relator Ministro-Substituto Weder de Oliveira;10.891/2020-TCU-1ª Câmara, relator Ministro-Substituto Augusto Sherman) .
Portanto, acolho as razões de justificativa apresentadas pelo ex-gestor, haja vista que são suficientes para afastar a irregularidade que fundamentou a audiência realizada.
Assim sendo, alinho-me ao encaminhamento sugerido pela SecexTCE de julgar regulares com ressalva as contas do sr. Marival Silva Santana, dando-lhe quitação.
Pelo exposto, VOTO para que seja adotada a minuta de acórdão que trago à consideração deste colegiado.
TCU, Sala das Sessões Ministro Luciano Brandão Alves de Souza, em 23 de março de 2021.
Ministro VITAL DO RÊGO 
Relator